【裁判字號】    99,上訴,681
【裁判日期】    990602
【裁判案由】    偽造文書
【裁判全文】
臺灣高等法院臺中分院刑事判決         99年度上訴字第681號
上  訴  人  臺灣臺中地方法院檢察署檢察官
被      告  乙○○
選任辯護人  曹宗彝  律師
            鄭晃奇  律師
上列上訴人因被告偽造文書案件，不服臺灣臺中地方法院98年度
訴字第3164號中華民國99年1月29日第一審判決（起訴案號：臺
灣臺中地方法院檢察署98年度偵字第8241號），提起上訴，本院
判決如下：
    主  文
原判決撤銷。
乙○○共同行使偽造私文書，足以生損害於公眾及他人，處有期
徒刑伍月，如易科罰金，以新台幣壹仟元折算壹日。偽造之「臺
中市漢翔航空工業股份有限公司產業工會」之條戳章壹個及於事
實欄所示收文單位所收取系爭函文上偽造之印文各壹枚均沒收。
    事  實
一、乙○○係「臺中市漢翔航空工業股份有限公司產業工會」（
    以下簡稱「漢翔工會」）常務理事，明知陳福山於民國97年
    9月間，仍為「漢翔工會」理事長，且依工會法等相關法令
    及「漢翔工會」組織章程規定，其並無對外行文或代表「漢
    翔工會」對外行文之權利，竟與呂渭陽、沈錫勳、劉榮光、
    辜進興、李琳琳、蕭木來、趙恩麟（均未據起訴）基於行使
    偽造私文書之犯意聯絡，先委請不知情之刻印業者，偽造「
    臺中市漢翔航空工業股份有限公司產業工會」之條戳章（下
    稱系爭條戳章，未扣案），再於97年9月8日前某日，偽造不
    實內容為：「主旨：本會理事長陳福山先生被理事會解除理
    事長及常務理事職務，請查照。說明：1、依據漢翔工會第
    四屆第二次臨時理事會討論提案第一案決議辦理（如附件）
    。2、工會在沒有產生新理事長之前，所有以陳福山理事長
    署名對外的行文，一律不代表本會也不具任何效力。3、請
    查照。」之私文書（下稱系爭函文），其上加蓋系爭條戳章
    ，於97年9月8日，以「漢翔工會」名義，接續發文給臺中市
    產業總工會、國際金屬工人聯合會中華民國委員會、經濟部
    、經濟部國營事業委員會、台中市勞工處、台中縣總工會、
    中華民國全國航空業總工會、台灣省電工器材業產業工會聯
    合會等單位，足生損害於陳福山、漢翔工會及台中市政府勞
    工處對工會管理之正確性。
二、案經陳福山訴請台灣台中地方法院檢察署檢察官偵查起訴。
    理  由
一、按被告以外之人於審判外之陳述，雖不符刑事訴訟法第159
    條之1、159條之2、159條之3、159條之4等規定，而經當事
    人於審判程序同意作為證據，法院審酌該言詞陳述或書面陳
    述作成時之情況，認為適當者，亦得為證據。當事人、代理
    人或辯護人於法院調查證據時，知有第159條第1項不得為證
    據之情形，而未於言詞辯論終結前聲明異議者，視為有前項
    之同意，刑事訴訟法第159條之5定有明文。本件被告及選任
    辯護人於本院審理時，就下列引為證據之言詞及書面陳述，
    未就其證據能力聲明異議，本院審酌該言詞陳述作成時之情
    況，並查無其他不法之情狀，復與本案待證事實具有關聯性
    ，足認為得為本案之證據，依刑事訴訟法第159條之5之規定
    ，有證據能力，合先說明。
二、訊據被告堅決否認有何偽造文書犯行，辯稱：伊認為「漢翔
    工會」第4屆第2次臨時理事會開完會後，證人陳福山就不是
    「漢翔工會」之理事長，而伊雖為「漢翔工會」第4屆第11
    次及第12次理事會會議之主席，惟伊並非執行單位，會議結
    束後，證人辜進興即陪同伊將會議紀錄交由證人左耀南執行
    ，其不曉得證人左耀南有無執行會議紀錄，況且伊不太會使
    用電腦，不會電腦打字，系爭函文上很多收文單位之地址伊
    也不曉得，應是有人假冒伊名義發文等語。選任辯護人則為
    被告辯稱：(一)本案係因漢翔工會第4屆第11次理事會會議進
    行中，由證人即漢翔工會理事蕭木來以臨時提議方式提出「
    製作工會行文用官章」，並經全體出席理事決議通過，從而
    ，被告既非提議者，及無偽造系爭條戳章之動機；(二)本案除
    系爭函文上，有被告之電腦打字姓名外，並無何積極證據足
    資佐證系爭函文係被告所製作並寄發等語。
三、本院查：
  (一)本案所涉「漢翔工會」理事會會議解除告訴人陳福山理事長
    及常務理事職務應非合法
  (1)按工會置理事、監事，由會員中選任之；理監事名額在三人
    以上時，得按名額多寡互選常務理事、常務監事一人至十七
    人，常務理事名額在五人以上時，並得互選一人為理事長，
    工會法第14條定有明文。就理監事之解職或罷免，同法第20
    條第9款、第33條分別規定：理事、監事違法或失職時之解
    職，應經會員大會或代表大會之議決；「工會理事、監事有
    違背法令或失職情事時，會員大會得議決罷免之，並函請主
    管機關備案」；另工會法施行細則第32條規定，本法第三十
    三條所稱有關工會理事、監事之罷免，須經會員十分之一以
    上，向理事會或監事會提出申請罷免案，詳列罷免理由，並
    具正、副兩本。理事會或監事會，應即將該項副本通通知被
    罷免人，於送達後一週內提出答辯書，一併交會員大會討論
    通過後，得予以罷免之，遺缺由候補理事、監事遞補，以補
    足原任理事、監事之任期為限。
  (2)「漢翔工會」依工會法及工會法施行細則之授權而訂定「台
    中市漢翔航空工業股份有限公司產業工會組織章程」，依該
    章程第23條規定，理事長職權如下：「一、執行常務理事會
    議決議並主持日常會務。二、對外代表本會。三、召開理事
    會議及常務理事會議並擔任主席。四、監督指揮本會會務人
    員。」；而關於理事長選任方式則係規定於同法第14條，即
    ：「本會設理事十五人，候補理事七人，監事五人，候補監
    事二人，分別組織理、監事會，理事會互選常務理事五人組
    成常務理事會，常務理事互選一人為理事長，監事會互選常
    務監事一人。前項理監事、候補理監事由漢翔航空工業股份
    有限公司從業人員中員級會員當選名額均不得少於各該名額
    二分之一，並由會員代表大會就會員中具有中華民國國籍年
    滿二十歲者選任之，選舉罷免辦法另定之」；而從上開漢翔
    工會章程另授權訂定選舉罷免辦法「台中市漢翔航空工業股
    份有限公司產業公會理事長直選罷免辦法」（下稱該辦法）
    第2條第1項規定：「理事長選舉與會員代表大會代表選舉同
    時辦理，同時為二種以上之候選人登記者，其理事長候選人
    登記資格無效」、第2項規定：「理事長當選人為當然之代
    表、理事及常務理事」、第17條規定「理事長之罷免案，經
    會員代表大會代表總額三分之一連署，經應出席代表過半數
    出席，出席人數三分之二以上通過後，會員代表大會應為罷
    免案成立之宣告」。
  (3)上開規範雖就理事長之選舉方式，前揭「台中市漢翔航空工
    業股份有限公司產業公會理事長直選罷免辦法」與「台中市
    漢翔航空工業股份有限公司產業工會組織章程」固非一致，
    惟就理事長之解任或罷免，非得由理事會決議逕行為之，則
    無疑義。
  (4)被告與呂渭陽、沈錫勳、劉榮光、辜進興、李琳琳、蕭木來
    、趙恩麟等8人，於97年6月9日之第4屆第2次臨時理事會會
    議，以告訴人陳福山涉嫌觸犯刑法為由，共同提案解除告訴
    人陳福山理事長及常務理事職務等情，業據被告供承在卷，
    核與告訴人指訴情形相符，並有會議紀錄可考，依上開說明
    ，於法自不相符。卷附台中市政府97年6月26日府勞行字第0
    970151146號、97年7月8日府勞行字第0970158261號及97年8
    月20日府勞行字第0970195704號等函影本，亦分別函示被告
    及呂渭陽、沈錫勳、劉榮光、辜進興、李琳琳、蕭木來、趙
    恩麟等8人，內容略以：工會理事有違背法令或失職情事，
    應循工會法33條及其施行細則第32條規定辦理等語。據此，
    被告等人對理事長解任之程序不合法等情自難諉為不知。
  (4)雖依卷附臺中市政府98年12月7日府勞行字第0980318024號
    函影本所示：「漢翔工會理事長因於98年1月至98年11月間
    有未依工會法及章程規定每月召開理事會．．致有構成工會
    法施行細則第22條規定，應視為辭職」等語，然該函文中所
    示之事實發生時間為98年1月至98年11月，顯在本件案發97
    年9月8日之後，與上開被告主觀認知之判斷不生影響。
  (二)97年8月12日「漢翔工會」第4屆第11次理事會會議於臨時動
    議第2案，由理事蕭木來提案，理由略以：「工會於97年6月
    9日第四屆第二次臨時理事會通過解除陳福山理事長職務；
    為讓工會會務推動不受影響，在沒有產生新任理事長之前，
    工會對外行文暫時以『台中市漢翔航空工業股份有限公司產
    業工會』之官章行之」「辦法：製作一顆『台中市漢翔航空
    工業股份有限公司產業工會』之官章」「決議：照案通過並
    交總務組於97年8月15日前辦理完成」；該次會議「上次會
    議決議案執行情形」1.部分，另載明「上次決議請工會正式
    行文台中市勞工處、漢翔公司、所有本會加入之上級工會說
    明爾後如有陳福山以理事長名義的發文皆不代表漢翔工會，
    至今還沒執行，請工會持續辦理」等情。惟因總務組未如期
    製作上開條戳章，97年8月25日「漢翔工會」第4屆第12次理
    事會會議附帶決議，要求落實執行部分包括：「1.上次決議
    請工會正式行文台中市勞工處、漢翔公司、所有本會加入之
    上級工會說明爾後如有陳福山以理事長名義的發文皆不代表
    漢翔工會，至今還沒執行，請工會持續辦理」等情；工作報
    告附帶決議部分包括「2.針對臨時提案第二案內容工會總務
    組未於８／日辦理製作產業工會之官章。為了不延宕正常
    會務推動，改請工會儘速製作完成，以順利推動會務」等語
    ，且被告為「漢翔工會」第4屆第11次及第12次理事會會議
    主席等情，經證人即「漢翔工會」第4屆理事辜進興、蕭木
    來於原審審判中證述明確（見原審99年1月13日審判筆錄第1
    5-16頁、第18-19頁），並有「漢翔工會」第4屆第11次及第
    12次理事會會議紀錄影本各1份在卷可稽（見他字卷第30-39
    頁）。
  (三)臺中市產業總工會、國際金屬工人聯合會中華民國委員會、
    經濟部、經濟部國營事業委員會、台中市勞工處、台中縣總
    工會、中華民國全國航空業總工會、台灣省電工器材業產業
    工會聯合會等單位，分別於97年9月間接到署名為「臺中市
    漢翔航空工業股份有限公司產業工會」，其內容為：「主旨
    ：本會理事長陳福山先生被理事會解除理事長及常務理事職
    務，請查照。說明：1、依據漢翔工會第四屆第二次臨時理
    事會討論提案第一案決議辦理（如附件）。2、工會在沒有
    產生新理事長之前，所有以陳福山理事長署名對外的行文，
    一律不代表本會也不具任何效力。3、請查照」之私文書等
    情，分別據證人即台中市產業總工會理事長潘櫂光、常務監
    事林丕長證述在卷，並有上開系爭函文、經濟部98年10月22
    日經授營字第09820372630號函暨所附信封二個（含經濟部
    國營事業委員會）、台中市政府98年10月21日府勞行字第98
    0277325號函暨所附信封一個、台中市產業總工會98年10月2
    1日中市產總字第980174號函、台中縣總工會98年10月21日
    中縣工組字第980220號函、國際金屬工人聯合會中華民國委
    員會98年10月21日國委組字第98052號函、中華民國全國航
    空業總工會98年10月23日全航總字第68號函、台灣省電工器
    材業產業工會聯合會98年10月21日電聯字第98054號函附卷
    可考。綜合上情及：依漢翔工會上開章程規定，理事長對
    外代表該工會及系爭函文所示漢翔工會第4屆第2次臨時理事
    會關於理事長職權之解除係屬無效決議等情，此情且為被告
    等人所明知，已見前述；證人即「漢翔工會」第三屆理事
    長許長輝於原審審理時證稱：「（問：第二屆、第三屆理事
    長交接時，交接印信有哪些？）答：我今天有帶來壹張我當
    時交接時所交接的印信，第二屆交給我的東西，就是我交給
    第四屆的東西」「（問：提示他字卷第11頁，該條戳章是否
    在交接範圍？）答：不是」「（問：該橫式印章第二屆有無
    交給你？）答：沒有」「（問：交接給第四屆有無交接該印
    章？）答：沒有」「（問：擔任第三屆理事長期間，有無刻
    該印章或看過該印章？）答：沒有刻，也沒有看過」「（問
    ：任職理事長期間，是否只有你提出之兩顆大小章？）答：
    交接就是那兩顆章」等語；證人即告訴人陳福山於原審審
    理時證稱：「按照工會法及內部章程對外行文係理事長名義
    」「（問：提示他字卷第11頁，任職理事長期間或之前，工
    會有無製作如提示之印文章？）答：工會章很多，正式交接
    時有兩個大小章，提示的章我們發現有人對外行文，我問總
    務幹事，我們工會怎麼會有這個條章，總務幹事說這個印文
    是上屆就留下來的，目的要蓋支票及信封」「（問：任職理
    事長期間，工會對外行文蓋用何印章？）答：按照章程對外
    行文需理事長具名，也就是理事長陳福山」「（問：你所說
    的理事長陳福山的印章是由何人保管？）答：也是由總務組
    的幹事夏雯霞保管」「（問：上開函文是否由你所屬工會所
    發出？）答：絕對不是。這個函文已經傷及我個人及工會名
    譽」等語。證人即漢翔工會理事蕭木來於原審審理時證稱
    ：「（問：你是提案製作工會官章之人，所稱的表決通過是
    何意？）答：就是表決通過製作官章，由當時留下來的理事
    開會表決通過」「（問：是否知道工會對外行文應以何名義
    為之？）答：一般慣例如有理事長的話，由理事長名義對外
    行文，開會通知也是理事長名義的章。但因理事長被解職，
    暫時在理事長未重新選任前，所以就以工會全文對外行文」
    「（問：所稱構想是以工會名義對外行文，有何依據？）答
    ：沒有」「（問：你是知道沒有橫式條戳章才會提此案？）
    答：是的」等語；證人即漢翔工會理事辜進興於原審審理
    時證稱：「（問：擔任理事期間，有無見過他字卷第11頁橫
    式條戳章？）答：沒有」「我的辦公室在左耀南前面，要到
    左耀南辦公室要經過我的辦公室，所以我就跟乙○○一起去
    左耀南辦公室，乙○○就將會議紀錄交給左耀南，至於他們
    有無說什麼，內容我沒有印象。」「（問：左耀南有何表示
    ？）答：我印象中，我有聽左耀南說『我會收下，但我不會
    做』」等語，系爭函文及系爭條戳章之製作，既非由製作權
    人為之或得理事長陳福山之授權，自屬偽造。
  (四)被告雖辯稱：伊不知系爭函文及系爭條戳章係何人所製作云
    云，然查：證人即台中市產業總工會理事長潘櫂光於98年2
    月5日檢察官偵訊時證稱：「我的印象中應該是97.12.17日
    ，辜進興打電話給我，跟我講乙○○中風，怎麼可能會做這
    件事，辜進興說事情都是他在處理，但是他沒有跟我說印章
    是不是放在那他那邊，我有打電話給林丕長講這件事，因為
    林丕長是我的常務監事」「我是據實陳述，辜進興確實有打
    兩通電話給我，辜進興說乙○○住院，怎麼可能會弄這些事
    ，所以那些事情都是他在處理的」等語，核與證人即台中市
    產業總工會常務監事林丕長於98年2月5日檢察官偵訊時證稱
    ：「（問：你有無聽潘櫂光說以乙○○名義發文給產總工會
    的是情事是辜進興在處理的？）答：有。我當時拿到那份文
    的時候。我打電話給乙○○，乙○○說他在住院，他說他知
    道行文的事情，但是不知道行為的內容，乙○○叫我去問辜
    進興，但是辜進興說他也不知道，要我去問承辦人，函文上
    面的承辦人就是乙○○。潘櫂光打電話跟我講，辜進興有跟
    他講這件事情，說兄弟間就講明了。說事情是他做的，我就
    沒有再去問辜進興，之後辜進興有打電話給我，跟我講到法
    庭不要亂講話，要老實講」「（問：你有無看過以左耀南名
    義發文的那份公文？）答：有。那份公文現在在陳福山那邊
    ，事前我有問過乙○○，他什麼事情都不知道，承辦人還寫
    乙○○，到時怎麼死的都不知道。乙○○就說不然就換個承
    辦人，結果隔沒幾天，就出現了以左耀南名義發文的那份函
    ，左耀南名義發文的那份文的時間我不清楚」等語相符，參
    以被告於98年1月13日檢察官偵訊時供稱：「是辜進興去陪
    我交給左耀南的，實際上是我交的，我交給他的意思是請他
    執行」等語，核與證人辜進興於偵查及原審審理時所證稱：
    「漢翔工會」第4屆第11次理事會會議主席是被告，秘書是
    證人左耀南，該次理事會會議結束後，被告有將會議紀錄交
    給證人左耀南，因為要到證人左耀南的辦公室會經過其辦公
    室，其就跟被告一起去證人左耀南的辦公室，其有聽到證人
    左耀南說「我會收下，但我不會做」等語，而「漢翔工會」
    第4屆第12次理事會會議結束後，被告也有將會議紀錄交給
    證人左耀南，證人左耀南有收下，但有無執行其不知道等語
    及證人左耀南於偵查中結證稱：證人辜進興將「漢翔工會」
    第4屆第11次及第12次理事會會議紀錄交給其之時，其跟證
    人辜進興說他們的會議紀錄沒有召集人，不具有工會代表性
    ，所以其無法對市政府行文等語相的符。被告身為漢翔工會
    常務理事，先於97年6月9日之第4屆第2次臨時理事會會議，
    共同提案解除告訴人陳福山之理事長及常務理事職務，復分
    別於同年8月12日及8月25日，利用原訂進行理事會會議散會
    後之時間，自任主席召開上述第11次及第12次理事會會議，
    決議製作「臺中市漢翔航空工業股份有限公司產業工會」之
    官章及對外行文臺中市勞工處等單位，說明告訴人以理事長
    名義發文皆不代表「漢翔工會」之意旨等事，嗣被告將前述
    會議紀錄交予證人左耀南執行遭拒等情，足見證人潘櫂光、
    林丕長前開所證與事實相符，被告乙○○所辯，不知系爭函
    文及系爭條戳章係何人所製作云云與事實不符，難以採信。
四、被告未經授權，擅自製作系爭條戳章、印文及系爭函文，行
    文各該單位，自足生損害於告訴人陳福山、漢翔工會及主管
    機關即台中市政府勞工處對工會之管理。核被告所為係犯刑
    法第216條之行使第210條偽造私文書罪。其於同一時、地接
    續偽造印文、偽造私文書及行使偽造私文書犯行係分屬單純
    一罪。被告偽造印章、印文之行為為偽造私文書之階段行為
    ，其偽造私文書後復持以行使，偽造之低度行為行使之高度
    行為所吸收，均不另論罪。被告利用不知情之刻印業者盜刻
    系爭條戳為間接正犯；被告與呂渭陽、沈錫勳、劉榮光、辜
    進興、李琳琳、蕭木來、趙恩麟間有犯意聯絡及行為分擔均
    為共同正犯。又，公訴意旨就被告以系爭函件行文經濟部、
    經濟部國營事業委員會、台中市勞工處、台中縣總工會、中
    華民國全國航空業總工會、台灣省電工器材業產業工會聯合
    會部分，雖未據起訴，惟此部分與起訴部分係屬一罪，本院
    自得併予審理。原審不察，遽予被告無罪之諭知，自有未洽
    ，檢察官上訴意旨，指摘原判決不當，非無理由，自應予撤
    銷改判，爰審酌被告身為漢翔工會常務理事，不依法定方式
    處理理事長之罷免或解任事宜，經主管機關台中市政府多次
    以公函提示，均不為所動，仍以集體決議方式為本件犯行，
    犯後否認犯行及其犯罪之動機、目的、手段、生活狀況、智
    識程度、犯罪所生之損害及犯罪後態度等一切情狀，量處如
    主文第二項所示之刑，並依法諭知易科罰金之折算標準。偽
    造之系爭條戳章1個及行文前揭各該單位系爭函文上之印文
    各1枚，均依法宣告沒收。
五、據上論結，應依刑事訴訟法第369條第1項前段、第364條、
    第299條第1項前段，刑法第210條、216條、第28條、第41條
    第1項、第219條，判決如主文。
本案經檢察官甲○○到庭執行職務。
中    華    民    國    99    年     6    月     2    日
            刑事第四庭    審判長法  官  洪  耀  宗
                                法  官  蔡 王金 全
                                法  官  劉  登  俊
以上正本證明與原本無異。
如不服本判決應於收受送達後十日內向本院提出上訴書狀，其未
敘述上訴理由者，並得於提起上訴後十日內向本院補提理由書（
均須按他造當事人之人數附繕本）「切勿逕送上級法院」。
                                書記官  張  惠  彥
中    華    民    國    99    年    6     月    2     日

司法院資訊處製作；財團法人民間司法改革基金會備份。
